【裁判字號】    99,易,446
【裁判日期】    991221
【裁判案由】    竊盜等
【裁判全文】
臺灣基隆地方法院刑事判決               99年度易字第446號
公  訴  人  臺灣基隆地方法院檢察署檢察官
被      告  黃勝民
輔  佐  人
即被告之姐  黃月娥
指定辯護人  本院公設辯護人  林富貴
上列被告因竊盜等案件，經檢察官提起公訴（99年度偵字第3266
號），本院判決如下：
    主  文
黃勝民無罪，令入相當處所，施以監護肆年。
    事  實
一、公訴意旨略以：被告黃勝民意圖為自己不法之所有及基於毀
    損之犯意，於民國99年7 月6 日凌晨4 時許，前往址設基隆
    市○○區○○路103 號「基隆第二信用合作社復興分社」（
    下稱基隆二信復興分社）旁由該分社課長陳繼宏管領之自動
    提款機設置處，以手指放在自動提款機面板與後方機體間之
    縫隙之方式，徒手扳開該提款機之面板，致使該提款機喪失
    客戶持金融卡提款及轉帳之效用，惟因無法徒手破壞機體內
    裝有現金之保險櫃而未遂。嗣陳繼宏於同日6 時30分許發現
    上開自動提款機遭破壞，報警處理，旋於同日10時許，在基
    隆市○○區○○路212 巷口查獲黃勝民，而查知上情。因認
    被告涉犯刑法第354 條毀損器物罪及同法第320 條第3 項、
    第1 項竊盜罪之罪嫌等語。
二、按被告精神喪失者，應於其回復以前停止審判，刑事訴訟法
    第294 條第1 項定有明文。經查，被告於本院準備程序、審
    理時，對於本院所訊問關於年籍、住居所資料、對起訴書之
    犯罪事實有何意見等問題，以及告知刑事訴訟法上所享有之
    三項權利時，在表達及回答問題之理解上尚無障礙等情觀之
    ，足認被告於本院行準備程序及審判時之精神狀態已獲得控
    制，而無達心神喪失之程度，自無前揭刑事訴訟法第294 條
    第1 項所定停止審判之事由，合先敘明。
三、次按不能證明被告犯罪或其行為不罰者，應諭知無罪之判決
    ，刑事訴訟法第301 條第1 項定有明文。又行為時因精神障
    礙或其他心智缺陷，致不能辨識其行為違法或欠缺依其辨識
    而行為之能力者，不罰，刑法第19條第1 項亦有明文。且按
    刑法上所謂心神喪失人，非以其心神喪失狀態毫無間斷為必
    要，如果行為時確在心神喪失之中，即令其在事前事後偶回
    常態，仍不得謂非心神喪失人；而是否心神喪失，乃屬醫學
    上精神病科之專門學問，應由專門精神病醫學研究之人予以
    診查鑑定，方足斷定，此有最高法院26年渝上字第237 號、
    24年上字第2844號、47年度臺上字第1253號判例意旨闡釋在
    案。
四、又按被告以外之人於審判外之陳述，雖不符刑事訴訟法第15
    9 條之1 至第159 條之4 之規定，而經當事人於審判程序同
    意作為證據，法院審酌該言詞陳述或書面陳述作成時之情況
    ，認為適當者，亦得為證據。當事人、代理人或辯護人於法
    院調查證據時，知有第159 條第1 項不得為證據之情形，而
    未於言詞辯論終結前聲明異議者，視為有前項之同意，刑事
    訴訟法第159 條之5 定有明文。本院認定事實引用之下列證
    據，無證據證明係公務員違背法定程序取得。又被告林素珍
    及檢察官於本院審判期日中對本院所提示之被告以外之人審
    判外之供述，包括供述證據、文書證據等證據，就證據能力
    均未表示爭執，迄至言詞辯論終結前亦未再聲明異議，經核
    無顯有不可信之情況與不得作為證據之情形，本院審酌上開
    證據資料製作時之情況，尚無違法不當及證明力明顯過低之
    瑕疵，認為以之作為證據應屬適當，依刑事訴訟法第159 條
    至第159 條之5 規定，認本院引用之下列證據均有證據能力
    ，合先敘明。
四、公訴意旨認被告涉有上開竊盜罪嫌，係以被告之自白、證人
    即告訴人陳繼宏於警詢、偵訊之指訴、卷附案發現場照片、
    監視器翻拍照片等為其主要論據。經查：
  (一)被告確有於前開時、地，以手指放在自動提款機面板與後方
    機體間之縫隙之方式，徒手扳開該提款機之面板，致使該提
    款機喪失客戶持金融卡提款及轉帳之效用，惟因無法徒手破
    壞機體內裝有現金之保險櫃而未遂等情，業據被告自承在卷
    ，核與證人即告訴人陳繼宏於警詢、偵訊之指訴情節相符，
    並有卷附案發現場照片、監視器翻拍照片等附卷可稽，是此
    部分之事實，應予認定。
  (二)本件被告因患有精神分裂症，為重度精神障礙，有中華民國
    身心障礙手冊影本、南光神經精神科醫院診斷證明書在卷可
    稽，復經本院依職權函請行政院衛生署基隆醫院就其上開行
    為進行精神鑑定，其鑑定結果認為：「依照生理檢查、鑑定
    會談與精神狀態評估、心裡衡鑑之鑑定結果，本院認黃員之
    精神診斷為：精神分裂症、無組織型。其精神病史以長達10
    年以上，雖由其母叮囑服藥，但其妄想、幻覺等精神症狀仍
    持續存在，且長期有衝動、暴力傾向，病情未達穩定程度。
    而其認至功能、社會功能及執業功能亦已顯著退化，身心障
    礙等級已達重度。依其精神病史、鑑定會談及案發後之病歷
    記載推測，其於犯行當時，係處於精神分裂症急性發作狀態
    ，其之決、理會、判斷能力，已達心神喪失程度，而無辨識
    其行為違法之能力。鑑於黃員之支持系統薄弱，而其缺乏病
    識感、治療順從性差，於持續住院治療下，其精神症狀仍存
    ，若為持續治療，其再發病與再犯罪之風險仍高，建議施以
    監護處分，以避免再犯。」等語，此有行政院衛生署基隆醫
    院99年12月8 日基醫精字第0990010232號函檢附精神鑑定報
    告書1 份在卷可稽。該鑑定報告係參酌被告就醫紀錄，瞭解
    被告之生活疾病史，本於專業知識與臨床經驗，綜合判斷被
    告之症狀所為之判斷，無論鑑定機關之資格、理論基礎、鑑
    定方法及論理過程，自形式上及實質上而言，均無瑕疵，堪
    認上開鑑定報告書之結論可採，足認被告上開精神病性疾患
    確已影響其日常生活之行為判斷，而喪失辨識其行為違法之
    能力。
  (三)綜上，被告雖有於上開時、地，毀損、竊取基隆二信復興分
    社自動提款機內現金之情事，然其為上開行為之際，因罹患
    精神病性疾患，且經鑑定後，認其行為時已達到不能辨識其
    行為違法與欠缺依其辨識而行為之能力，即無刑事責任能力
    ，對其施以刑罰，已難達刑事處罰之目的，則揆諸首揭規定
    、判例意旨及說明，被告之行為不罰，自應諭知無罪之判決
    。又「因第十九條第一項之原因而不罰者，其情狀足認有再
    犯或有危害公共安全之虞時，令入相當處所，施以監護。」
    、「前二項之期間為五年以下。但執行中認無繼續執行之必
    要者，法院得免其處分之執行。」，刑法第87條第1 項、第
    3 項前段分別定有明文。查被告因刑法第十九條第一項之原
    因不罰，已如前述，而被告因罹患精神分裂症，有相關之精
    神病症狀，罹病至今已逾10年以上，期間於87年間雖持續南
    光神經精神科醫院門診，案發前1 個多月長期照顧被告之母
    親因病逝世，被告之兄姊因忙於照顧病危之母親，被告之母
    親過世又忙於辦理喪事，因此對於被告疏於照顧，有前開行
    政院署立基隆醫院精神鑑定報告書在卷可按，是被告顯未規
    則就醫，被告所犯復為毀損、竊盜銀行提款機涉及公共利益
    之犯行，對社會治安及民眾之居住安全、財產安全危害甚大
    ，且行政院衛生署基隆醫院所出具之精神狀況鑑定書亦建議
    被告施以監護處分，以避免再犯等情，本院為預防被告再為
    類似之違法舉措而不自知，導致再犯，危害社會安全秩序，
    爰依刑法第87條第1 項、第3 項之規定宣示令入相當處所，
    施以監護4 年，期於精神病醫院或其他醫療團體內，接受適
    當看管及治療，俾維公安，並啟其新生。
據上論斷，應依刑事訴訟法第301 條第1 項、第2 項，刑法第19
條第1 項、第87條第1 項、第3 項，判決如主文。
本案經檢察官翁春鈴到庭執行職務
中    華    民    國    99    年    12    月    21    日
                  刑事第四庭法    官  黃永定
以上正本證明與原本無異。
如不服本判決應於收受送達後10日內向本院提出上訴書狀，並應
敘述具體理由；其未敘述上訴理由者，應於上訴期間屆滿後20日
內向本院補提理由書（均須按他造當事人之人數附繕本）「切勿
逕送上級法院」。
中    華    民    國    99    年    12    月    21    日
                            書 記 官  劉珍珍

司法院資訊處製作；財團法人民間司法改革基金會備份。
